【裁判字號】    98,家上易,5
【裁判日期】    980414
【裁判案由】    分割遺產
【裁判全文】
臺灣高等法院臺南分院民事判決         98年度家上易字第5號
上  訴  人  癸○○○
訴訟代理人  郭俊廷    律師
被 上 訴人  甲○○○
            壬○○○
兼 上 一人
訴訟代理人  丙○○
            庚○○
            辛○○
上  一  人
訴訟代理人  子○○
被 上 訴人  己○○
            戊○○
            丁○○
            乙○○
上列當事人間因請求分割遺產事件，上訴人對於中華民國97年12
月30日臺灣臺南地方法院第一審判決（97年度家訴字第58號）提
起上訴，並為訴之追加，本院於98年3月31日言詞辯論終結，判
決如下：
    主  文
上訴駁回。
兩造公同共有如附表三編號6所示之遺產，由兩造依如附表一所
示應繼分比例分配。
第二審訴訟費用由兩造依附表一所示應繼分比例負擔。
    事  實  及  理  由
一、按在第二審訴訟程序，依照民事訴訟法第446條第1項前段及
    但書之規定，經他造同意者即得為訴之追加。本件上訴人主
    張附表三應增加編號6對林瑞對、乙○○之債權新台幣（下
    同）30萬元，由兩造共同繼承及分割，核屬擴張其應受判決
    事項之聲明，並經被告即被上訴人等同意，有言詞辯論筆錄
    可案，依上開規定自應予准許，合先敘明。
二、上訴人起訴主張：
  (一)、兩造之被繼承人卓榮於民國（下同）96年10月28日死亡
      ，其配偶卓洪瑞蘭於90年12月26日死亡，其繼承人為兩造
      即：原第一順序繼承人長男卓秋澤於79年6月3日死亡，其
      女兒卓瑛儒、卓素菁、卓虹均已依法拋棄繼承，並經原審
      96年度繼字第2312號准予備查在案，由被上訴人辛○○代
      位繼承；及次男即被上訴人己○○、三男即被上訴人戊○
      ○、四男即被上訴人丁○○、五男即被上訴人乙○○（次
      男至五男四人，下簡稱己○○等四人）、長女即被上訴人
      甲○○○、次女即上訴人癸○○○、三女即被上訴人壬○
      ○○、四女即被上訴人丙○○、五女即被上訴人庚○○等
      10人。被繼承人卓榮死亡後，遺有如附表二、附表三所
      示之遺產。
   (二)、另被繼承人卓榮於死亡前2年內，就附表四所示之不動
       產，以買賣或贈與為原因之移轉登記予被上訴人己○○
       、戊○○、丁○○（其子卓永盛)及乙○○（其子卓永山
       )等4人，經財政部臺灣省南區國稅局逕予核定列為卓榮
       之遺產，其本質上仍為遺產。附表四之不動產價額為
       8,272,006元，附表二、三之財產價額共5,598,136元，
       合計13,870,142元，因附表四之財產已在被上訴人己○
       ○等四人名下，且有民法第1173條所定歸扣情事，為免
       變更登記，附表四之財產由被上訴人己○○等四人取得
       ，而求為將附表二及附表三所示之財產應由上訴人癸○
       ○○及被上訴人甲○○○、壬○○○、丙○○、庚○○
       、辛○○等6人取得。原審判決兩造公同共有如附表二所
       示之遺產，依如附表一所示應繼分比例分割為分別共有
       。兩造公同共有如附表三（編號6之債權除外）所示之遺
       產，由兩造依附表一所示應繼分比例分配，尚有未合，
       爰提起上訴並為訴之追加。
    (三)、聲明：
    1.原判決廢棄。
    2.如原判決附表二、附表三之遺產分歸上訴人癸○○○及被
      上訴人甲○○○、壬○○○、丙○○、庚○○、辛○○，
      並按應有部分各六分之一保持共有，而原判決附表三，應
      增列編號6，對債務人林瑞對、乙○○的30萬債權。
    3.第一、二審訴訟費用由被上訴人負擔。
三、被上訴人則以：
  (一)、被上訴人甲○○○、壬○○○、丙○○、庚○○與辛○○
      等5人：其等之主張與上訴人癸○○○相同。
  (二)、被上訴人己○○、戊○○、丁○○及乙○○等4人：判決
      附表二及附表三之財產係被繼承人卓榮之遺產應由兩造
      共10人均分。又原判決附表四之3筆不動產，係被繼承人
      卓榮死亡前分別以買賣或贈與之原因移轉予繼承人己○
      ○、戊○○、卓永盛（丁○○）、卓永山（乙○○）等4
      人，自非被繼承人於死亡時所遺留之財產，並無民法第11
      73條所定應予歸扣之情形，是上訴人主張應將上開被繼承
      人生前所買賣或贈與之土地列入遺產範圍，並將其土地價
      值合併計算，顯無理由。
    3.聲明：
      (1)、上訴駁回。
      (2)、第二審訴訟費用由上訴人負擔。
四、上訴人主張：被繼承人卓榮於96年10月28日死亡，其配偶
    卓洪瑞蘭於90年12月26日死亡，而其長子卓秋澤亦早於79年
    6月3日死亡，卓秋澤之子女即代位繼承人為被上訴人辛○○
    ，及訴外人卓瑛瓀、卓素菁、卓虹均，嗣訴外人卓瑛瓀、卓
    素菁、卓虹均向原審法院聲明拋棄繼承並經原審法院96年度
    繼字第23 12號准予備查在案，兩造為被繼承人卓榮之全
    體繼承人，應繼分之比例各如附表一所示等事實，為兩造所
    不爭執之事實，並有上訴人所提繼承系統表、戶籍登記簿謄
    本、戶籍謄本、除戶謄本、本院96年12月27日南院雅家儒96
    繼字第2313號通知影本在卷可稽（見原審卷第16-35頁）。
    又被繼承人卓榮遺有如附表二、三所示之遺產一節，亦為
    兩造所不爭執之事實，並有上訴人所提土地登記第一類謄本
    、財政部臺灣省南區國稅局遺產稅免稅證明書影本、台南區
    中小企業銀行活期儲蓄存款存摺影本、台南縣左鎮鄉農會活
    期存款存摺影本、郵政存簿儲金簿影本、京城銀行定期存款
    存單影本、京城銀行存本取息儲蓄存款存單影本、台南縣稅
    捐稽徵處房屋稅籍證明書影本，及台南縣左鎮鄉農會97年7
    月31日左農保字第092號函在卷可稽（見原審卷第36-76頁）
    ，均堪信為真實。
五、雖上訴人主張附表四所示之土地，係被繼承人卓榮於其死
    亡前2年內，分別以買賣或贈與之原因移轉登記予被上訴人
    己○○、戊○○、丁○○之子卓永盛及乙○○之子卓永山，
    國稅局因而核定附表四所示之不動產為死亡前2年內之贈與
    財產，自應予以歸扣，經歸扣結果，被上訴人己○○等4人
    即不得再分配附表二、三所示之遺產云云。經查：
  (一)、按繼承人中有在繼承開始前因結婚、分居或營業，已從被
      繼承人受有財產之贈與者，應將該贈與價額加入繼承開始
      時被繼承人所有之財產中，為應繼遺產。但被繼承人於贈
      與時有反對之意思表示者，不在此限。前項贈與價額，應
      於遺產分割時，由該繼承人之應繼分中扣除。贈與價額，
      依贈與時之價值計算。民法第1173條定有明文。次按被繼
      承人在繼承開始前，因繼承人之結婚、分居或營業，而為
      財產之贈與，通常無使受贈人特受利益之意思，不過因遇
      此等事由，就其日後終應繼承之財產預行撥給而已，故除
      被繼承人於贈與時有各對之意思表示外，應將該贈與價額
      加入繼承開始時，被繼承人所有之財產中，為應繼財產，
      若因其他事由，贈與財產於繼承人，則應認其有使受贈人
      特受利益之意思，不能與因結婚、分居或營業而為贈與者
      相提並論，民法第1173條第1項列舉贈與之事由，係限定
      其適用之範圍，並非例示之規定，於因其他事由所為之贈
      與，自屬不能適用（最高法院27年度上字第3271號判例參
      照）。本件附表四之3筆不動產既係在被繼承人死亡前2年
      ，以贈與或買賣為原因而移轉登記，故應審酌上開土地是
      否有歸扣之必要？經查：
    1.附表四編號1之永康市○○段1523地號土地，於95年7月24
      日以買賣為原因移轉登記予被上訴人己○○1/4、被上訴
      人戊○○1/4、訴外人卓永盛（即被上訴人丁○○之子）
      1/2（見原審卷第48頁），依卷附地籍謄本，該筆土地於
      95年7月24日時登記本金最高限額抵押840萬元，債務人為
      己○○、戊○○及卓永盛（見原審卷第49頁）等情。另據
      被上訴人戊○○陳稱：「有向銀行貸款購買該土地，並將
      貸款700萬元交予被繼承人卓榮。」被上訴人丁○○陳
      稱：「為避免麻煩，乃以買賣方式登記於其子（卓永盛）
      名下，有向銀行貸款並付錢給被繼承人卓榮。」乙○○
      則陳稱：「被繼承人卓榮生前以該土地借款，尚欠150
      萬元，係渠等於被繼承人生前清償。」（以上均見原審卷
      第101頁），再參照土地謄本登記事項及上開被上訴人之
      陳述，該筆土地係因買賣關係而移轉登記，則無法據以認
      係被上訴人己○○、戊○○、丁○○確係受有財產之贈與
      。
    2.附表四編號2之左鎮鄉鎮465地號土地1/12，於93年12
      月13日由被繼承人卓榮贈與己○○、戊○○、卓永盛、
      卓永山，96年4月17日卓永盛將其持分回贈予卓榮，96
      年4月27日被繼承人卓榮再以贈與為原因移轉登記予被
      上訴人己○○1/3、被上訴人戊○○1/3、訴外人卓永山（
      為被上訴人乙○○之子）1/3；嗣於同年11月26日己○○
      、戊○○、卓永山將該筆土地出售予訴外人林榮彬，此有
      卷附土地異動索引為憑（見原審卷第55-57頁），該筆土
      地係因贈與關係而移轉登記，堪以採信。
    3.附表四編號3之左鎮鄉鎮546-2地號土地1/12，於96年
      4月19日以贈與為原因移轉登記予被上訴人己○○1/3、被
      上訴人戊○○1/3、訴外人卓永山（為被上訴人乙○○之
      子）1/3（見原審卷第51頁）。參照被上訴人戊○○、丁
      ○○、乙○○均陳稱該筆土地為受贈取得（見原審卷第10
      1頁），則該筆土地係因贈與關係而移轉登記，亦足信採
      。
    4.然依卷內戶籍謄本所示，被上訴人己○○、戊○○、丁○
      ○、乙○○分別於67年、70年、65年及75年結婚，而附表
      四3筆土地之移轉登記係發生於93至96年間，其與上開被
      上訴人等之結婚期日，差距頗遠，實難謂被繼承人有因結
      婚而為贈與之意思表示。又被繼承人之長子卓秋澤早於79
      年間即已死亡，由被上訴人辛○○代位繼承，然依卷內資
      料，並參酌被上訴人丙○○陳稱：父親要分給兄弟我不在
      家，所以事情我不知道。被上訴人庚○○陳稱：父親當時
      要分的時候都沒有講，我們也都不知道，後來聽嫂子講才
      知道。被上訴人辛○○則由訴代子○○陳稱：公公是把比
      較有價值的土地先分給4個兄弟，有可能（為了）節稅，
      或者兄弟生活比較困難，這是我個人的想法，所以先給他
      們（以上見本院卷第71頁）等語，尚難得出被繼承人卓榮
      於處理附表四之3筆不動產時有分居（即讓子女預先分
      家產）之意思表示。且由卷內資料亦無從證明，附表四之
      不動產係因營業而贈與被繼承人己○○、戊○○、丁○○
      及乙○○等人。顯然本件被繼承人移轉登記附表四之不動
      產，或因買賣關係，或因贈與關係，惟並未明白表示係因
      結婚、分居或營業之意思表示，其不符合歸扣之要件至明
      ，況且上訴人亦未就附表四之不動產有何符合民法第1173
      條規定應予歸扣之情形具體舉證。揆諸上開條文及判例要
      旨，自不能與因結婚、分居或營業而為贈與者相提並論。
      是本件附表四3筆不動產並無歸扣規定之適用，堪予認定
      。
  (三)、按繼承人有數人時，在分割遺產前，各繼承人對於遺產全
      部為公同共有；繼承人得隨時請求分割遺產，但法律另有
      規定或契約另有訂定者，不在此限；又公同共有物分割之
      方法，除法律另有規定外，應依關於共有物分割之規定，
      民法第1151條、第1164條、第830條第2項分別定有明文。
      次按繼承人欲終止其間之公同共有關係，惟有以分割遺產
      之方式為之，又將遺產之公同共有關係終止改為分別共有
      關係，性質上屬分割遺產方法之一（最高法院82年度台上
      字第748號裁判參照）。次按遺產及贈與稅法第15條固規
      定被繼承人死亡前2年內贈與被繼承人之配偶、被繼承人
      依民法第1138條及第1140條規定各順序繼承人個人之財產
      ，應於被繼承人死亡時，視為被繼承人之遺產，併入其遺
      產總額，依該法規定徵稅，然此係針對遺產稅之課徵標準
      而設，非謂依該條項規定應併入遺產總額之贈與即為被繼
      承人之遺產，是繼承人得請求分割之遺產範圍，仍應依民
      法之相關規定。查原判決附表二、附表三所示之遺產，依
      法既無不能分割之情事，兩造就分割方法無法達成協議，
      亦未訂立不分割之特約，揆諸上開說明，上訴人訴請裁判
      分割，核無不合，應予准許。
六、綜上所述，上開原判決附表二、三所示遺產依法並無不能分
    割之情事，兩造亦未訂立不分割之特約，惟就分割方法無法
    達成協議，則揆諸前揭說明，被上訴人訴請裁判分割，自屬
    有據。是兩造公同共有如附表二、三所示之財產，由兩造依
    如附表一所示應繼分各1/10比例分配，並無不合。上訴意旨
    指摘原判決為不當，求予廢棄改判，為無理由，應予駁回。
    另上訴人追加請求，應增加附表三編號6，即被繼承人卓榮
    對債務人林瑞對、乙○○之債權30萬元，由兩造按應繼分
    取得，業據提出本票影本為憑（見本院卷第83頁），且為兩
    造所不爭執，其追加請求自屬有據，應予准許。
七、末按「因共有物分割、經界或其他性質上類似之事件涉訟，
    由敗訴當事人負擔訴訟費用顯失公平者，法院得酌量情形，
    命勝訴之當事人負擔其一部」，民事訴訟法第80條之1定有
    明文，本件分割公同共有遺產之訴，係固有必要共同訴訟，
    原、被告之間本可互換地位，本件原告提起上訴雖於法有據
    ，但被上訴人之應訴實因訴訟性質所不得不然，是以本件之
    訴訟費用，應由兩造依其上開應繼分之比例分擔，始為公允
    。
八、據上論結，本件上訴為無理由，追加之訴為有理由，依民事
    訴訟法第449條第1項、第78條、第80條之1，判決如主文。
中    華    民    國     98    年    4    月    14    日
                  民事第二庭   審判長法  官  丁振昌
                                     法  官  吳上康
                                     法  官  李素靖
上為正本係照原本作成。
不得上訴。
中    華    民    國     98    年    4    月    14    日
                                     書記官  林鈴香
       附表一：
      ┌──────┬─────┐
      │繼承人      │應繼分比例│
      ├──────┼─────┤
      │癸○○○    │10分之1   │
      ├──────┼─────┤
      │甲○○○    │10分之1   │
      ├──────┼─────┤
      │壬○○○    │10分之1   │
      ├──────┼─────┤
      │丙○○      │10分之1   │
      ├──────┼─────┤
      │庚○○      │10分之1   │
      ├──────┼─────┤
      │辛○○      │10分之1   │
      ├──────┼─────┤
      │己○○      │10分之1   │
      ├──────┼─────┤
      │戊○○      │10分之1   │
      ├──────┼─────┤
      │丁○○      │10分之1   │
      ├──────┼─────┤
      │乙○○      │10分之1   │
      └──────┴─────┘
       附表二：
      ┌─┬────────────────┬────┐
      │編│    標                的        │權利範圍│
      │號│                                │        │
      ├─┼────────────────┼────┤
      │1 │臺南縣左鎮鄉鎮116地號土地   │1/7     │
      ├─┼────────────────┼────┤
      │2 │臺南縣左鎮鄉鎮461之4地號土地│全部    │
      ├─┼────────────────┼────┤
      │3 │臺南縣左鎮鄉鎮461之7地號土地│2/7     │
      ├─┼────────────────┼────┤
      │4 │臺南縣左鎮鄉鎮547地號土地   │全部    │
      ├─┼────────────────┼────┤
      │5 │門牌號碼臺南縣左鎮鄉左鎮村左鎮  │全部    │
      │  │113號未保存登記建物（稅籍編號： │        │
      │  │00000000000）                   │        │
      └─┴────────────────┴────┘
       附表三：
      ┌─┬───────────────┬──────────┐
      │編│ 標                     的    │金額（新台幣）      │
      │號│                              │                    │
      ├─┼───────────────┼──────────┤
      │ 1│京城商業銀行鹽行分行（定期存款│2,500,000元及其所生 │
      │  │）                            │孳息                │
      ├─┼───────────────┼──────────┤
      │ 2│京城商業銀行鹽行分行（活期儲蓄│264,104元及其所生孳 │
      │  │存款）                        │息                  │
      ├─┼───────────────┼──────────┤
      │ 3│臺南縣左鎮鄉農會存款          │25,012元及其所生孳息│
      ├─┼───────────────┼──────────┤
      │ 4│永康鹽行郵局存款              │5,323元及其所生孳息 │
      ├─┼───────────────┼──────────┤
      │ 5│臺南縣左鎮鄉農會農保喪葬津貼  │153,000元           │
      ├─┼───────────────┼──────────┤
      │ 6│被繼承人卓榮對債務人林瑞對、│300,000元           │
      │  │乙○○2人應負連帶責任之借款債 │                    │
      │  │權                            │                    │
      └─┴───────────────┴──────────┘
       附表四：
      ┌─┬────────────────┐
      │編│    土    地    坐    落        │
      │號│                                │
      ├─┼────────────────┤
      │1 │臺南縣永康市○○段1523地號      │
      ├─┼────────────────┤
      │2 │臺南縣左鎮鄉鎮465地號       │
      ├─┼────────────────┤
      │3 │臺南縣左鎮鄉鎮546-2地號     │
      └─┴────────────────┘


司法院資訊處製作；財團法人民間司法改革基金會備份。
